臺灣高等法院高雄分院刑事判決　　　 99年度交上易字第121號
上　訴　人
即　被　告　陳明周
上列上訴人因過失傷害案件，不服臺灣高雄地方法院99年度交易
字第66號中華民國99年9 月23日第一審判決（起訴案號：臺灣高
雄地方法院檢察署99年度偵字第1045號），提起上訴，本院判決
如下：
     主  文
上訴駁回。
     事  實
一、陳明周考領有普通大貨車駕駛執照，於民國98年9 月27日下
    午4 時50分許，駕駛車牌號碼ZQ-9413 自用小客車，沿高雄
    市三民區○○○路由西往東方向之外側快車道行駛，行經上
    開路段711 號住處前欲變換車道準備轉入自家車庫停車之際
    ，本應注意變換車道時，應讓直行車先行，並注意安全距離
    ，而依當時天候晴朗、日間自然光線、視距良好，該路段為
    柏油路段，且路面乾燥、無缺陷，亦無其他障礙物等情況下
    ，並無不能注意之情事，竟疏未注意及此，而貿然自其所行
    駛之外側快車道向右變換至機車優先道，而停於該機車優先
    道上，適有與其同向在後直行於機車優先道之王韋智騎乘車
    牌號碼191-CTQ 重型機車行經該處時，亦疏未注意車前狀況
    ，隨時採取必要之安全措施，以致未能及時閃煞，見狀已煞
    避不及，致擦撞陳明周所駕駛之上開車輛右後車門，王韋智
    乃人車倒地，而受有左胸部挫傷併廣泛範圍擦傷、泛紅，及
    兩膝挫擦傷（11×10公分）之傷害。陳明周於肇事後，即停
    留於現場，且於警員據報趕赴現場處理時，向據報前來尚不
    知肇事者為何人之警員主動陳述係其開車及肇事過程，嗣後
    並願意接受裁判。
二、案經王韋智訴由臺灣高雄地方法院檢察署檢察官偵查起訴。
     理  由
一、被告以外之人於審判外之陳述，雖不符刑事訴訟法第159 條
    之1 至第159 條之4 之規定，而經當事人於審判程序同意作
    為證據，法院審酌該言詞陳述或書面陳述作成時之情況，認
    為適當者，亦得為證據，同法第159 條之5 第1 項有明文規
    定。茲查本判決所引用關於陳述之卷證資料，除原已符同法
    第159 條之1 至第159 條之4 規定及法律另有規定等傳聞法
    則例外規定，而得作為證據外，其餘關於陳述之卷證資料，
    業經當事人於本院準備程序時，表示對本判決所引本屬傳聞
    證據部分，均同意作為證據。本院斟酌上開證據並無違法取
    得之情事，亦無證明力明顯過低之情形，認為作為認定本件
    被告有無犯罪之證據亦屬適當，是均得採為本件論斷之證據
    。
二、訊據上訴人即被告陳明周固坦承其於上揭時、地，駕駛車號
    ZQ-9413 自用小客車停在機車優先道上準備右轉進入住處停
    車時，與告訴人王韋智騎乘之機車發生擦撞，告訴人亦因此
    受有前揭傷等事實，然否認有何過失傷害之犯行，辯稱：伊
    當時駕車是在停等狀態，且在確定告訴人在其後有一段安全
    距離後，才開始右轉，準備停入住處車庫，而在右轉時聽到
    伊車子被撞的聲音就停下了。伊當時是靜止狀態，並沒有過
    失，是告訴人沒有發現伊的車子才會騎到快車道與其車輛發
    生擦撞云云。經查：
  (一)被告於98年9 月27日下午4 時50分許，駕駛車牌號碼ZQ-941
    3 自用小客車，沿高雄市三民區○○○路由西往東方向之外
    側快車道行駛，行經上開路段711 號其住處前，變換車道至
    機車優先道停等準備右轉入住處停車之際，適有與其同向在
    後直行之告訴人王韋智騎乘車牌號碼191-CTQ 重型機車行經
    該處，亦疏未注意車前狀況，以採取必要之安全措施，致未
    能及時閃煞而煞避不及，以致二車發生擦撞，告訴人人車倒
    地，而受有左胸部挫傷併廣泛範圍擦傷、泛紅及兩膝挫擦傷
    之傷害等節，業據被告所自承，且迭經證人即告訴人王韋智
    於警詢、偵查、原審及本院審理時證述甚明，復有邱外科醫
    院診斷證明書、高雄市○○○○○道路交通事故現場圖、道
    路交通事故調查報告表(一)、(二)、交通事故談話紀錄表各1 份
    、現場照片9 張在卷可稽（偵卷第3-4 頁、第14-15 頁、第
    21-25 頁）。是此部分之事實，應堪認定。
  (二)本件事故發生時，被告駕車自外側快車道變換至機車優先道
    而佔據機車道乙情，業經證人王韋智分別於偵查及原審審理
    中證述：伊當時沿大順二路西向東行走機車道，車速約40公
    里，到事故地點，因被告要右轉到他家門口，他從外側快車
    道右切至機車專用道上，伊的機車左側與被告的右側車門擦
    撞，然後就滑出去撞到前面的後視鏡，倒地受傷，伊有保持
    現場；當天車流量還好，伊在發生事故之前並沒有看到被告
    的車子、不曉得他是否有打方向燈，當伊發現被告的車子右
    轉時已經來不及煞車，故機車左前側撞上被告車輛右後車門
    ，然後人滑出去撞到後視鏡，被告的車子是以45度角幾乎佔
    用整個機車專用道，伊的左側胸部、膝蓋均有擦傷，製作筆
    錄後才去就醫等語明確（偵卷第30-32 頁、原審交易字卷第
    16-18 頁），與證人曾建清於原審到庭證述所稱：當天伊正
    好騎車經過，被告駕車正要右轉進住家，有4 、5 部機車在
    伊前面都從被告右邊車頭繞過往前，被害人原本騎車在伊後
    面超過到前面，之後擦撞到被告車子的後視鏡等語（見原審
    交易字卷第19-21 頁），互核大致相符。又由上揭照片與道
    路交通事故現場圖觀之，亦可知被告駕駛自小客車之右後車
    門靠近右後輪有凹陷、沿右後車門至右前車門有擦痕，是該
    自小客車之擦撞點應在右後車門與右後輪附近，且被告所駕
    駛自小客車之右後輪係在外側快車道與機車優先道之分隔線
    ，自小客車之右側車頭已伸入佔用在機車優先道、右前側車
    身、車頭已幾乎佔據整個機車道等情，有當時肇事現場之照
    片在卷可憑（見偵卷第23-24 頁），是上開事實，自洵堪認
    定。
  (三)按汽車在同向二車道以上之道路，除應依標誌或標線之指示
    行駛外，變換車道時，應讓直行車先行，並注意安全距離，
    道路交通安全規則第98條第1 項第6 款定有明文。被告為領
    有普通大貨車駕駛執照之駕駛人，有其駕照影本附卷（原審
    審交易字卷第40頁），其對於上開道路交通安全規則規定應
    知之甚詳。且依卷附道路交通事故調查報告表(一)、道路交通
    事故現場圖及照片9 張所示，本件交通事故發生地點在大順
    二路711 號前，該路段為劃設快慢車道之雙向4 車道（不含
    機車優先道），且該路段道路平直，並無轉折之彎路，是依
    一般駕駛經驗，該路段既無彎道，駕駛人自後照鏡當可以清
    楚看到後方或其他車道有無直行車輛行駛之情形。另依道路
    交通事故調查報告表(一)所載，本件車禍發生當時天氣晴、日
    間自然光線、柏油路面乾燥無缺陷、無障礙物、視距良好，
    並無不能注意之情事。則被告駕車行駛外側快車道欲準備停
    車時需經過機車優先道，而機車道自有機車行駛，其向右變
    換至機車優先道之前，既可以隨時注意右方、後方有無來車
    ，即應禮讓直行車輛先行，並注意安全距離，以避免來車因
    煞車不及而發生事故，然被告竟疏未注意右方、後方有無來
    車，即貿然變換至機車優先道，並將整個機車優先道予以佔
    據，致告訴人騎乘機車見狀煞避不及而擦撞，人車倒地並受
    有前揭傷害，是被告之駕駛行為確有過失之事實，應可認定
    。且參以本件事故送請高雄市政府交通局車輛行車事故鑑定
    委員會鑑定，就上開部分之鑑定意見，亦同認被告變換車道
    未讓直行車先行為肇事原因，嗣再經覆議結果仍維持原鑑定
    結果等情，有高雄市政府交通局車輛行車事故鑑定委員會98
    年11月27日高市車鑑字第0980004638號函暨鑑定意見書、高
    雄市政府99年3 月23日高市府交三字第0990016306號函暨覆
    議意見書各1 份在卷可憑（見偵卷第35-36 頁、第40-41 頁
    ）。從而，被告變換車道之前，未保持安全距離且讓直行之
    告訴人機車先行，其駕駛行為確有過失；況被告於原審準備
    程序亦一再供陳：機車可以繞旁邊的路過去等語（見原審審
    交易字卷第34頁），益徵被告主觀上甚至認為機車優先道之
    機車駕駛人應自行閃避繞道而行，顯然漠視轉彎車應讓直行
    之告訴人機車優先通行之規定。本件被告之駕駛行為確有過
    失，致與告訴人所騎乘機車擦撞、告訴人倒地受傷，是被告
    過失行為與告訴人之傷害結果間有相當因果關係，被告就本
    件事故應負過失責任甚明。又汽車（含機車，下同）在同一
    車道行駛時，除擬超越前車外，後車與前車之間應保持隨時
    可以煞停之距離。汽車除遇突發狀況必須減速外，不得任意
    驟然減速。前車如須減速暫停，駕駛人應預先顯示燈光或手
    勢告知後車，後車駕駛人應隨時注意前車之行動。汽車行駛
    時，駕駛人應注意車前狀況及兩車併行之間隔，並隨時採取
    必要之安全措施，道路交通安全規則第94條亦定有明文。本
    件告訴人既已自承：伊在發生事故之前並沒有看到被告的車
    子、當發現被告的車子右轉時已經來不及煞車等語，顯亦違
    反上開規定，而騎駛機車未能注意車前狀況，隨時採取必要
    之安全措施，以致未閃煞不及，而與被告所駕駛之上開車輛
    發生擦撞肇致本件車禍，自同具有過失，惟仍無礙於被告過
    失傷害罪責之成立，併此敘明。
  (四)至被告稱現場圖繪製與實際狀況不完全相符、鑑定過程粗糙
    云云。惟被告所呈自行繪製現場圖1 份（見原審交易字卷第
    43頁、本院卷第12頁），與員警所繪製現場圖之機車優先道
    寬度，參諸本院函查之結果（見本院卷第41-49 頁），縱略
    有數公分之落差，然就車行方向與相關位置及被告駕駛車輛
    並未讓直行車先行、該車復幾乎佔據整個機車優先道等情，
    尚無何差異。且依被告所提出之上開自繪現場圖，及一再所
    陳稱伊有看到證人曾建清等4 部機車，並已讓其等先經過再
    準備右轉等語（見本院卷第57頁）觀之，被告當時顯然亦已
    看見告訴人之機車直行前來，並與其相距不遠，則竟未禮讓
    直行之告訴人，猶仍右轉跨佔機車優先道，其確有過失，實
    屬灼然。是其所辯稱當時伊駕車是在停等狀態，且告訴人係
    在其後一段安全距離始予右轉云云，要無可採。另被告駕駛
    自小客車右後輪遭撞及時究係在外側快車道或機車優先道，
    乃告訴人騎乘機車是否有未注意車前狀況之與有過失，而此
    節經告訴人於偵查、原審審理中陳稱：撞上前我沒看到被告
    的車，我當時先超越證人曾建清的機車，後來看到被告的車
    子已經來不及煞車等語（見偵卷第32頁、原審交易字卷第22
    頁），與證人曾建清之上述證詞相符，則告訴人騎乘機車尚
    非不得沿前車左邊超越，再駛入原行路線，然告訴人偏離機
    車道向左側超越前車時仍應隨時注意車前狀況，倘告訴人當
    時確實注意車前狀況，亦得採取必要措施以避免肇事，是告
    訴人就本件事故仍有疏未注意車前狀況之過失，已如前述。
    又高雄市政府交通局車輛行車事故鑑定委員會之鑑定過程既
    參酌被告與告訴人之道路交通事故談話紀錄表、現場圖及照
    片等為佐證資料後，認定被告有變換車道未讓直行車先行之
    過失，雖該會未併詳予認定告訴人與有過失乙節，尚不得遽
    認該會上開關於「被告有上開肇事原因」之鑑定意見部分即
    全盤不可採信。惟告訴人對於本件車禍之發生雖與有過失，
    仍不得因此免除被告就本件過失傷害之刑責。
  (五)另被告曾辯稱告訴人於事故發生之初表達希望不要報警，顯
    有心虛之情。固據證人陳文和於原審審理時證述：伊是告訴
    人媽媽的朋友，事故當天告訴人打電話給伊，之後由被告接
    聽，口口聲聲說是機車去撞的，因為伊自己從事修車，才說
    先不要報警，願意幫忙被告修車，只是後照鏡損壞的小事也
    不用增加雙方的麻煩，伊是在案發後40分鐘才趕到場，警察
    都在測量了，伊有拿名片給被告等語，證人即員警吳盈裕亦
    於原審時證述：伊在車禍現場丈量，不確定他們談話的內容
    ，但在場談話的口氣不衝突、平和等語（見原審交易字卷第
    35-36 頁）。且告訴人就提出本件過失傷害告訴之緣由，於
    原審審理時亦稱；事發時伊一直處於驚嚇中，事後要幫被告
    維修車子，但他不願意，總共要索賠7 、8 萬元，伊沒辦法
    支付，再詢問友人建議去作鑑定，才知並非全部是伊的過錯
    等語（見原審交易字卷第18頁）。衡情，一般民眾於肇生交
    通事故時，往往在不諳法令或缺乏經驗的情況下，以致誤將
    全部責任歸咎於衝撞者一方，本件告訴人於案發時年僅25歲
    ，在騎車撞及被告駕駛之汽車後誤認全然係一己疏失，且證
    人陳文和因未在場目擊事故過程，單聽聞告訴人從後撞上被
    告之汽車，出於關心告訴人而主動向被告表示願幫忙修復車
    損，況事故所生損害與告訴人之傷勢均非嚴重，故告訴人方
    面希冀大事化小或自認損失以免去訟累，在所難免，是被告
    以告訴人心虛理虧云云置辯，應無可採。
  (六)綜上所述，被告上所辯各詞，均無可採。其過失致告訴人受
    傷之犯行，事證明確，堪以認定，自應依法論科。至被告所
    聲請傳訊之證人曾建清業於原審詰問證述明確，核無再予傳
    訊之必要，附此敘明。
三、核被告所為，係犯刑法第284 條第1 項前段過失傷害罪。又
    被告於交通事故發生後，在未有偵查犯罪職務之機關或公務
    員發覺其為本件肇事人前，向據報至現場處理之警員表明為
    肇事者，嗣後並接受裁判等情，有高雄市○○○○○道路交
    通事故肇事人自首情形紀錄表1 份可按（見偵卷第18頁），
    其對於未經發覺之犯罪自首而接受裁判，酌依刑法第62條前
    段之規定，減輕其刑。
四、原審認本件被告罪證明確，因而適用刑法第284 條第1 項前
    段、第62條前段、第41條第1 項前段及刑法施行法第1 條之
    1 之規定，論以被告過失傷害罪，並審酌被告變換車道之前
    ，未保持安全距離且讓直行之告訴人王韋智機車先行，致使
    告訴人受有前述之傷害，影響告訴人生活，犯後猶未能坦認
    犯行，迄未與告訴人達成和解以賠償告訴人損害或取得諒解
    之犯後態度，惟考量被告素無前科，有其臺灣高等法院被告
    前案紀錄表1 份可參，又本件交通事故發生，告訴人亦與有
    過失，以及告訴人所受傷勢非重，綜合本件犯罪情節等一切
    情狀，量處拘役20日，併諭知如易科罰金以新台幣1000元折
    算一日之折算標準。其認事用法，核無不合，量刑亦屬允當
    。被告上訴意旨猶執前詞否認犯罪，指摘原判決不當，並無
    理由，應予駁回。
據上論斷，應依刑事訴訟法第368 條，判決如主文。
本案經檢察官方娜蓉到庭執行職務。
中    華    民    國   100    年    1     月    6     日
              刑事第三庭    審判長法  官  莊崑山
                                  法  官  張意聰
                                  法  官  莊松泉
以上正本證明與原本無異。
本件判決不得上訴。
中    華    民    國   100    年    1     月    6     日
                                  書記官  葉淑華
附錄本判決論罪之法條
中華民國刑法第284 條第1 項
因過失傷害人者，處6 月以下有期徒刑、拘役或5 百元以下罰金
，致重傷者，處1 年以下有期徒刑、拘役或5 百元以下罰金。